【裁判字號】    99,交聲,178
【裁判日期】    990831
【裁判案由】    交管條例聲異
【裁判全文】
臺灣板橋地方法院交通事件裁定         99年度交聲字第173號
原處分機關  交通部公路總局臺北區監理所基隆監理站
異  議  人
即受處分人  乙○○
上列異議人即受處分人因違反道路交通管理處罰條例案件，對於
交通部公路總局臺北區監理所基隆監理站98年12月1 日所為之裁
決處分（裁決字號：基監字第裁42-AEX667912號、42-AEX667913
號）聲明異議，本院裁定如下：
    主  文
原處分撤銷。
乙○○不罰。
    理  由
一、原處分意旨略以：異議人即受處分人乙○○於民國98年10月
    12日17時46分許，駕駛車牌號碼7455-JT號自用一般小客車
    ，行經臺北市○○路80巷口，因有「在設有禁止迴車標誌路
    段迴車」及「不服從交通警察稽查拒絕出示證件」之違規，
    為臺北市政府警察局大同分局員警當場攔停後，嗣後依道路
    交通管理處罰條例第49條第2 款、第60條第2 項第1 款之規
    定，製發北市警交字第AEX667912號、AEX667913號舉發違反
    道路交通管理事件通知單（下稱舉發通知單）逕行舉發，前
    開舉發通知單掛號郵寄至異議人位於臺北縣汐止市○○里○
    ○路130 巷37號住所，因不獲會晤應受送達人本人，亦無受
    領文書之同居人、受僱人或應送達處所之接收郵件人員等代
    收人得代為收受，嗣因招領逾期，由郵政機關退回原舉發機
    關後，原舉發機關乃將前開舉發通知單交由郵政機關於98年
    11月11日寄存於臺北民權郵局招領以為送達。原處分機關以
    異議人違規事實明確且逾越應到案日期60日以上未繳納罰鍰
    或到案聽候裁決，依道路交通管理處罰條例第49條第2 款、
    第60條第2 項第1 款、第63條第1 項第1 款之規定，於98年
    12月1 日以基監字第裁42-AEX667912號、42-AEX667913號裁
    決書分別裁處罰鍰新臺幣（下同）1,200元、1,200元，並分
    別記違規點數1 點，前開裁決書掛號郵寄至異議人所陳報送
    達地址臺北縣三重市○○路111 之18號7 樓，因未會晤本人
    ，而將前開裁決書交予有辨別事理能力之異議人之受雇人即
    銓群實業有限公司管理員收受而合法送達予異議人，有前述
    舉發通知單送達證書、裁決書暨送達證書在卷足參。
二、聲明異議意旨如附件。
三、按道路交通管理處罰條例第7 條之2 第1 項規定：「汽車駕
    駛人之行為有下列情形之一，當場不能或不宜攔截製單舉發
    者，得逕行舉發：1.闖紅燈或平交道。2.搶越行人穿越道。
    3.在道路收費停車處所停車，不依規定繳費。4.不服指揮稽
    查而逃逸，或聞消防車、救護車、警備車、工程救險車之警
    號不立即避讓。5.違規停車或搶越行人穿越道，經各級學校
    交通服務隊現場導護人員簽證檢舉。6.行經設有收費站、地
    磅之道路，不依規定停車繳費或過磅。7.經以科學儀器取得
    證據資料證明其行為違規」。該條立法意旨係立法者對於第
    1 項第1 至第6 款所定特定之道路違規行為，因考量其發生
    往往係在瞬間，或係由交通警察執行勤務時恰巧目睹，事實
    上不便立刻以攝影、錄影器材取證，且該等違規事實由人之
    感官即可充分判定，非必以科學儀器始能偵測得知；至如超
    速或酒醉駕車等人之感官不當然即可判定之違規行為，或其
    他非屬上開列舉範圍內之違規行為，乃規定於同條第1 項第
    7 款需科學儀器採證始能逕行舉發，以保障舉發行為之正確
    性及憑信性。是以如非道路交通管理處罰條例第7 條之2 第
    1 項第1 至6 款所列舉之情形，又無同條項第7 款所列以科
    學儀器取得之證據資料，因無從推定員警之舉發為真正，即
    不得逕行舉發之。又查上開道路交通管理處罰條例第7 條之
    2 第1 項第4 款所規定之「不服指揮稽查而逃逸」，其得逕
    行舉發之情形，非僅著重於「不服稽查指揮」之行為，尚需
    有「逃逸」之要件，即行為人客觀上除不服指揮稽查外，另
    有當場駕車駛離現場之行為，方得為逕行舉發。次按舉發程
    序區分為當場舉發及逕行舉發，當場舉發係指當場查獲違規
    人之情形，此時舉發通知單應填記駕駛人或行為人姓名、性
    別、出生年月日、地址、身分證統一編號及車主姓名、地址
    、車牌號碼、車輛種類，且被查獲之駕駛人或行為人為受處
    分人時，應於填記通知單後將通知聯交付該駕駛人或行為人
    簽名或蓋章收受之，違反道路交通管理事件統一裁罰基準及
    處理細則第11條第1 項第1 款定有明文；逕行舉發則指並未
    當場查獲違規人，而係以目視或科學儀器查獲汽車或駕駛人
    違規之情形，此時舉發通知單之填記方式，應按已查明之資
    料填註車牌號碼、車輛種類、車主姓名及地址，並於通知單
    上方空白處加註逕行舉發之文字後，由舉發機關送達被通知
    人，違反道路交通管理事件統一裁罰基準及處理細則第11條
    第1 項第4 款亦有明定。
四、經查，證人即當日舉發員警甲○○於本院訊問時證稱：98年
    10月12日17時46分，伊在臺北市○○路80巷口執行勤務，見
    車牌號碼7455-JT 號小客車原行駛在臺北市○○路往西方向
    ，在設有禁止迴轉標誌之臺北市○○路80巷口逕行迴轉，伊
    攔下該車，駕駛人為1 名男性，車上尚有1 名女性乘客及小
    孩，伊要求駕駛人出示駕照、行照，但該駕駛人情緒激動並
    未出示，嗣該女性乘客下車拉走男性駕駛人上車，渠等便離
    開，伊後來以其記下之車號查詢掌上型電腦得知車籍資料加
    以舉發等語（見本院99年4 月2 日訊問筆錄）。依證人甲○
    ○所述，其目擊本案違規後將違規車輛欄停，並與違規駕駛
    人對話，且其有掌上型電腦可資查詢車籍資料，自無所謂「
    當場不能或不宜攔截製單舉發」之情事，自應依當場舉發之
    程序填製舉發通知單後，當場將通知聯交付異議人收受之，
    惟舉發員警既未依當場舉發程序為之，則其就異議人上開「
    在設有禁止迴車標誌路段迴車」及「不服交通勤務警察指揮
    稽查」違規行為所為逕行舉發程序，自難認為合法。
五、綜上所述，本件違規行為非屬得予逕行舉發之範圍，本件舉
    發員警就上開違規所為逕行舉發程序，顯有瑕疵。本件舉發
    既有上述瑕疵，原處分機關未予詳查，仍遽對異議人為前開
    裁決，於法即有未合，自應將原處分均撤銷，改諭知受處分
    人不罰。
據上論斷，應依道路交通案件處理辦法第20條，裁定如主文。
中    華    民    國    99    年    8     月    31    日
                          交通法庭法  官  何燕蓉
如不服本裁定，應於裁定送達後5 日內向本院提出抗告狀。
上列正本證明與原本無異。
                                  書記官  王元佑
中    華    民    國    99    年    8     月    31    日

司法院資訊處製作；財團法人民間司法改革基金會備份。
